【裁判字號】    96,重訴,17
【裁判日期】    950207
【裁判案由】    分割共有物
【裁判全文】
臺灣新竹地方法院民事判決              96年度重訴字第17號
原      告  戊○○○
代  理  人  李文傑律師
複 代 理人  甲○○
被      告  財政部國有財產局
法定代理人  乙○○
代  理  人  丁○○
複代理人    丙○○
上列當事人間請求分割共有物事件，本院於民國九十六年一月十
八日言詞辯論終結，判決如下：
    主      文
原告與被告共有如附表所示之土地，按附表所示分割。
訴訟費用由原告負擔六分之五，被告負擔六分之一。
    事實及理由
一、原告主張：
  (一)、附表所示坐落新竹縣竹東鎮○○○段之八筆土地（下稱系
      爭土地，並於敘及各筆土地時省略段號）為兩造所共有，
      其中原告應有部分比例為六分之五，餘之六分之一由中華
      民國所有並為被告所管理，則原告自得對被告訴請分割系
      爭土地。系爭土地目前由原告出資作為經營砂石場之用，
      而被告應有部分僅六分之一，若得予分割，對雙方之經濟
      利益及使用，均有裨益，易言之，若兩造仍堅持維持現有
      之共有關係，對於兩造之利益皆有負面之影響。
  (二)、查系爭土地，被告應有部份比例僅六分之一，若未合併分
      割，以系爭土地中四地號土地為例，因該筆地號土地面積
      僅二百八十六平方公尺，被告僅得取得其中面積四七點六
      八平方公尺，將致系爭土地之因分割，而產生難以合理利
      用且土地價值貶損之不利益，反之若將系爭土地合併分割
      ，與系爭土地中五之五地號土地毗鄰之同段五之九地號土
      地為被告單獨所有，對外通行便利，則系爭土地之分割自
      以合併為宜。
  (三)、又若被告堅持以逐筆分割之方式分割系爭土地，經衡量為
      使被告得就其所分得之土地位置集中，且因系爭土地中，
      與四、五、五之一、五之二地號土地毗鄰之同段五之六、
      七之一八地號土地亦為被告所有，則以主文第一項所示之
      分割方案，亦得使上開土地連成一片，增加土地之利用價
      值。
  (四)、末被告雖辯稱系爭土地為砂石場用地價值較高，為維護國
      有財產之利益，本件之系爭土地自以不得分割維持兩造之
      共有關係為是，且系爭土地乃屬抵稅之土地，原告應依國
      有財產法第五十二條之一第一項第三款及同法施行細則第
      五十五條之一第一項第三款之規定，逕向被告申請專案讓
      售，而非訴請分割系爭土地云云，然被告上開所辯皆非阻
      止分割系爭土地之理由，況本件並無不得分割之情形，是
      被告上揭所辯洵不足採。
  (五)、綜上，原告爰聲明：兩造共有如附表所示土地應予原物分
      割，分割方案為：1.系爭土地合併分割，其中如附圖甲案
      所示四地號，面積二百八十六平方公尺，五地號咖啡色部
      分，面積三千五百三十九平方公尺，五之五地號咖啡色部
      分，面積二百九十五平方公尺，由被告取得，其餘則由原
      告取得。2.系爭土地分割如主文第一項所示。
二、被告答辯：系爭土地為原告出資經營之營道企業股份有限公
    司作為砂石場及瀝青廠之用，而現有之砂石場用地極為稀少
    ，是若依原告所提之分割方案，被告所取得之部分皆為雜草
    叢生之荒地，是為維國家財產之利益，被告對於原告所提之
    分割方案自無法接受，系爭土地仍應維持共有；又系爭土地
    乃屬抵稅之土地，原告應依國有財產法第五十二條之一第一
    項第三款及同法施行細則第五十五條之一第一項第三款之規
    定，逕向被告申請專案讓售，是原告之主張自屬無據等語。
    並聲明：原告之訴駁回。
三、本院之判斷：
  (一)、原告主張係土地為兩造所共有，系爭土地並無不能分割之
      限制，兩造亦無不分割之協議等情，為此請求分割系爭土
      地，為被告以前詞置辯。惟按各共有人得隨時請求分割共
      有物，但因物之使用目的不能分割或契約定有不分割之期
      限者，不在此限，民法第八百二十三條第一項定有明文。
      又民法第八百二十三條第一項所謂因物之使用目的不能分
      割，係指共有物繼續供他物之用，而為其物之利用所不可
      缺，或為一權利之行使所不可缺者而言，最高法院五十年
      台上字第九七０號判例意旨參照。經查，系爭土地並無不
      能分割之情形，有土地登記謄本附卷可參，被告辯稱為維
      國家財產之利益，系爭土地自不得分割，惟揆諸前揭判例
      意旨，被告此部分所辯尚不足採。另被告雖辯以原告可依
      國有財產法第五十二條之一第一項第三款及同法施行細則
      第五十五條之一第一項第三款之規定，逕向原告申請專案
      受讓。惟按共有物之分割，依共有人協議之方法行之，分
      割之方法，不能協議決定者，法院得因任何共有人之聲請
      ，命為左列之分配，民法第八百二十四條第一、二項分別
      定有明文。經查，本件情形，兩造就系爭土地之分割方式
      並無協議，則依上開法條之規定，原告自得向本院提起分
      割共有物之訴，並不因其可向被告申請專案受讓而有影響
      ，況是否申請專案受讓本屬原告之權利，而非原告之義務
      是被告此部所辯亦不足採，從而，本件原告對被告為分割
      共有物之請求，按諸前開說明，為法之所許，應予准許。
  (二)、按我國民法關於分割共有物之效力，係採移轉主義，即各
      共有人因分割而成為單獨所有人，係由於彼此相互移轉，
      讓與部分權利所致，此觀民法第八百二十五條之規定旨趣
      自明，因此數筆共有之土地，得予合併分割者，必以該數
      筆共有土地之共有人及其應有部分均相同，且得全體共有
      人之同意為必要（最高法院七十七年度台上字第二０六一
      號判決意旨參照），否則，即必須就各筆土地單獨予以分
      割。經查，附表所示之系爭土地，各共有人及其應有部分
      均屬相同，此有土地登記謄本附卷可佐，然被告自始即反
      對分割而主張維持兩造間就系爭土地之共有關係，業據其
      陳明在卷，則揆諸前開判決意旨，原告請求就附表所示系
      爭土地予以合併分割，尚難准許。
  (三)、次按共有物之分割，不能協議決定者，法院得因任何共有
      人之聲請，命以原物分配於各共有人或變賣共有物，以價
      金分配於各共有人，民法第八百二十四條第二項定有明文
      。是法院為裁判分割時，以原物分配於各共有人或變賣共
      有物，以價金分配於各共有人，何者適當，本有自由裁量
      權，不受任何共有人主張之拘束（最高法院二十九年上字
      第一七九二號判例意旨參照）；惟共有物分割之方法，須
      先就原物分配，於原物分配有困難時，始予變賣，以價金
      分配於各共有人，而就原物分配時，如發見共有人中有不
      能按其應有部分受分配者，亦得以金錢補償之，並非定出
      於變賣之一途（最高法院五十一年台上字第二七一號判例
      意旨參照）；而分割共有物，係以消滅共有關係為目的，
      法院裁判分割共有土地時，除因該土地內部分之使用目的
      不能分割（如為道路）或部分共有人仍願維持其共有關係
      ，應就該部分土地不予分割或准該部分共有人成立新共有
      關係外，應將土地分配於各有人單獨所有（最高法院六十
      九年台上字第一八三一號判例意旨參照）；再裁判分割共
      有物，屬形成判決，法院定共有物之分割方法，固應斟酌
      當事人之聲明、共有物之性質、經濟效用及全體共有人之
      利益等，而本其自由裁量權為公平合理之分配，但並不受
      當事人聲明、主張或分管約定之拘束（最高法院九十三年
      度台上字第一七九七號裁判意旨參照）。查本件共有物之
      分割，依系爭土地之使用現況、各共有人依其應有部分所
      得分配之土地面積及各共有人之意願等情狀，認以原物分
      割較符合兩造利益，是本件兩造主要爭執之處，乃在於系
      爭土地應如何分割，始符兩造之最佳利益，茲說明如下：
    1.經查，坐落於同段五之六、七之一八地號土地為被告所有
      ，有土地登記謄本二份附卷可考，另同段五之九地號土地
      亦為被告單獨所有，此業據被告自承在卷（見本院九十五
      年五月三十日解程序筆錄），而同段六地號土地亦有六米
      寬道路可供通行，此有勘驗筆錄附卷可考，本院審酌如採
      附圖乙案所示之分割方案，兩造取得之土地形狀均尚屬方
      整，並得將各自取得之土地與其所有後方相毗鄰之土地為
      整體之規劃、利用，俾增加各自所取得土地之經濟價值，
      且斟酌被告亦可藉由同段六地號土地通行至道路，不致形
      成袋地之情形，復兼顧各取得部分之通路問題，以符合公
      平、經濟原則等各情，爰酌定分割方案如附圖乙案所示，
      將各該部分土地分歸其等所有。
    2.綜上所述，原告本於分割共有物之規定，請求法院裁判分
      割，經本院認採如附圖乙案所示之分割方法為適當，爰判
      決分割如主文第一項所示。
五、按分割共有物之訴訟，原、被告之間立於可互換之地位，本
    件原告起訴雖於法有據，但被告之應訴實因訴訟性質所不得
    不然，故所為抗辯自為伸張或防衛權利所必要，況共有物分
    割乃消滅兩造間之共有關係，使各共有人取得各自獨立使用
    分得所有物之權能，對各共有人而言，亦均屬有利，是以本
    院認本件之訴訟費用應由兩造按其應有分比例，由原告負擔
    六分之五、被告負擔六分之一而分擔，始為公允，爰諭知如
    主文第二項所示。
六、兩造其餘主張或舉證，經審酌後，認與本件判決結果，均不
    生影響，爰不一一論述。
七、裁判費負擔之依據：民事訴訟法第八十條之一。
中    華    民    國    95    年    2    月     7    日
                  民事第二庭    法  官  黃美盈
以上正本係照原本做成。
如對本判決上訴，須於判決送達後二十日內向本院提出上訴狀。
中    華    民    國    95    年    2    月     7    日
                                書記官  鍾佩芳
附表：
┌─┬───────────────┬─┬────┬─────────┬─────────┐
│編│  土      地      坐      落  │地│分割前面│原告所分得面積（即│被告所分得面積（即│
│  ├───┬────┬───┬──┤  │積（平方│附圖乙案各筆土地白│附圖乙案各筆土地咖│
│號│縣  市│鄉鎮市區○  段  │地號│目│公尺）  │色部分，單位為平方│啡色部分，單位為平│
│  │      │        │      │    │  │        │公尺）            │方公尺）          │
├─┼───┼────┼───┼──┼─┼────┼─────────┼─────────┤
│ 1│新竹縣│ 竹東鎮 │油林│ 4  │原│286     │238               │48                │
├─┼───┼────┼───┼──┼─┼────┼─────────┼─────────┤
│ 2│新竹縣│ 竹東鎮 │油林│ 5  │原│5,970   │4,975             │995               │
├─┼───┼────┼───┼──┼─┼────┼─────────┼─────────┤
│ 3│新竹縣│ 竹東鎮 │油林│5-1 │原│2,561   │2,134             │427               │
├─┼───┼────┼───┼──┼─┼────┼─────────┼─────────┤
│ 4│新竹縣│ 竹東鎮 │油林│5-2 │原│4,971   │4,142             │829               │
├─┼───┼────┼───┼──┼─┼────┼─────────┼─────────┤
│ 5│新竹縣│ 竹東鎮 │油林│5-3 │田│3,668   │3,057             │611               │
├─┼───┼────┼───┼──┼─┼────┼─────────┼─────────┤
│ 6│新竹縣│ 竹東鎮 │油林│5-5 │原│669     │558               │111               │
├─┼───┼────┼───┼──┼─┼────┼─────────┼─────────┤
│ 7│新竹縣│ 竹東鎮 │油林│5-10│田│3,248   │2,707             │541               │
├─┼───┼────┼───┼──┼─┼────┼─────────┼─────────┤
│ 8│新竹縣│ 竹東鎮 │油林│5-11│田│3,345   │2,787             │558               │
└─┴───┴────┴───┴──┴─┴────┴─────────┴─────────┘


司法院資訊處製作；財團法人民間司法改革基金會備份。
